【裁判字號】    90,訴,696
【裁判日期】    901103
【裁判案由】    拆屋還地
【裁判全文】
臺灣臺北地方法院民事判決  九十年度訴字第六九六號
    原      告    甲○○○○○.
    法定代理人    朱政雄
    被      告    乙○
右當事人間請求拆屋還地等事件，本院判決如左：
    主    文
被告應將其所有坐落台北市○○區○○段二小段六九六地號、六九六之二地號土地上
如附圖Ａ、Ｂ部分所示面積各為十一點二平方公尺、四平方公尺之房屋拆除，並將該
土地返還予原告，暨自民國八十五年一月一日起至返還前開土地之日止，按月給付原
告新台幣肆仟貳佰柒拾肆元。
前項拆屋還地之履行期間為參個月。
原告其餘之訴駁回。
訴訟費用由被告負擔百分之九十四，餘由原告負擔。
本判決第一項於原告以新台幣柒拾萬元或同面額之華南銀行無記名可轉讓定期存單
為被告供擔保後，得假執行。
原告其餘假執行之聲請駁回。
    事  實  及  理  由
一訴狀送達後，原告不得將原訴變更或追加他訴，但經被告同意者，不在此限；被告
  於訴之變更或追加無異議，而為本案之言詞辯論者，視為同意變更或追加，民事訴
  訟法第二百五十五條第一項第一款、第二項分別定有明文。原告起訴時係依據物上
  請求權、不當得利返還請求權及侵權行為損害賠償請求權，聲明請求：(一)被告乙○
  應將坐落於台北市○○區○○段二小段六九六地號土地上建物門牌台北市○○路○
  段一四六巷一弄十二號之房屋拆除，回復土地之原狀返還原告。(二)被告乙○應給付
  原告自民國八十五年一月一日起至返還土地之日止，按月依占用土地申報地價總額
  年息百分之十計算之不當得利及損害金。(三)願供擔保請准宣告假執行。嗣於本院審
  理中更正訴之聲明如後列原告聲明項下所載，核其所為聲明之更易，業屬已將原訴
  變更，被告對原告前開訴之變更行為，並無異議而為本案之言詞辯論，依前引法條
  所定，原告所為訴之變更，應予准許，合先敘明。
二原告起訴主張：坐落台北市○○區○○段二小段六九六、六九六之二地號土地（下
  稱系爭土地）為國有，其為管理機關，被告並無占有使用系爭土地之合法權源，卻
  在系爭土地上如附圖Ａ、Ｂ部分所示土地建築房屋居住（Ａ、Ｂ部分面積各為十一
  點二平方公尺、四平方公尺），受有相當於租金之利益而致原告受有損害。系爭土
  地位處市區，交通環境稱善，故依據土地法第九十七條規定，以申報地價年息百分
  之十計算年租金為新台幣（下同）七萬三千二百六十四元應屬允當（計算式為：
  48200  ×15.2×10﹪＝73264），爰依據民法第七百六十七條、第一百七十九條、
  第一百八十四條第一項規定，請求被告拆屋還地並給付損害金等語，聲明為：(一)被
  告應將坐落系爭土地上如附圖所示建物門牌台北市○○路○段一四六巷一弄十二號
  ，編號Ａ部分面積十一‧二平方公尺及編號Ｂ部分面積四平方公尺，合計十五點二
  平方公尺之地上物拆除，回復土地之原狀返還原告，暨自八十五年一月一日起至返
  還之日止按月給付原告六千一百零五元。(二)原告願供現金或等值之華南銀行無記名
  可轉讓定期存單為擔保，請准宣告假執行。
三被告則抗辯：系爭房屋未編列門牌，為伊在數十年前向他人價購而得，於八十三年
  九月間失火燒毀，伊在原地另行以鐵皮搭建房屋居住使用；願將系爭土地返還原告
  ，但希望有三個月之履行期等語，聲明為：原告之訴駁回。
四原告主張之事實，業據提出與所述相符之土地登記謄本為證，並由本院函請台北市
  中山地政事務所派員測量系爭房屋之坐落面積、位置，製有土地複丈成果圖附卷可
  憑，復據被告為自認，均堪信為真正。
五按所有人對於無權占有其所有物者，得請求返還之，對於妨害其所有權者，得請求
  除去之，民法第七百六十七條定有明文。次按，國有財產撥給各地國家機關使用，
  名義上雖仍為國有，實際上即為使用機關行使所有人之權利，故本院對於是類財產
  ，向准由管理機關起訴，代國家主張所有人之權利，最高法院著有五十一年台上字
  第二六八○號判例可資參照。經查：系爭房屋為違章建築，由被告自行搭建，被告
  並無占有使用系爭土地之合法權源，系爭房屋坐落於系爭土地如附圖Ａ、Ｂ部分所
  示位置（占用面積各為十一點二平方公尺、四平方公尺），原告自得依前開法條所
  定，請求被告將該屋拆除，並將所占用之土地返還原告。
六又按無法律上之原因而受利益，致他人受損害者，應返還其利益，但依其利益之性
  質或其他情形不能返還者，應償還其價額，民法第一百七十九條前段、第一百八十
  一條後段分別定有明文。又無權占有他人土地，可能獲得相當於租金之利益，為社
  會通常之觀念，最高法院著有六十一年台上字第一六九五號判例可資參照。被告占
  用系爭土地，受有使用系爭土地之利益，致原告受有損害，該項利益依其性質無法
  返還，原告自得請求被告償還相當於租金之價額。
七末按城市地方房屋之租金，以不超過土地及其建築物申報價額年息百分之十為限，
  土地法第九十七條第一項定有明文。查系爭房屋位於台北市○○路○段一四六巷內
  ，周圍建物均為四層樓公寓，屋齡約逾二十年；沿八德路之一樓建物均為店面，離
  最近捷運站步行約需十分鐘，八德路上有多線公車行駛，交通便利，業據本院至現
  場履勘製成勘驗筆錄在卷可佐，本院酌量上情，認為以系爭土地申報價額年息百分
  之十計算不當得利之數額，尚屬過高，應以年息百分之七計算不當得利之數額為當
  。系爭土地申報地價為四萬八千二百元，有土地登記謄本可稽，被告占用系爭土地
  之面積為十五點二平方公尺，每年可獲得相當於租金之利益為五萬一千二百八十五
  元（48200×15.2×7﹪=51284.8），原告自八十五年一月一日起至被告返還土地之
  日止，得請求被告按月返還相當於租金之利益為四千二百七十四元（51285÷12＝
  4273.75）。
八綜上所述，原告請求被告將系爭房屋拆除，將所占用之土地返還，並自八十五年一
  月一日起至返還土地之日止，按月給付原告相當於租金之利益四千二百七十四元，
  為有理由，應予准許，逾此數額所為之請求為無理由，應予駁回。
九原告陳明願提供現金或同面額之華南銀行無記名可轉讓定期存單為擔保，請求宣告
  假執行，就其勝訴部分核無不合，爰酌定如主文第五項所示之擔保金額，併予准許
  ；至原告敗訴部分，其假執行之聲請已失所附麗，應併予駁回。
十本院斟酌被告居住於系爭房屋多年，一時覓地搬遷不易，核其性質非長時間不能履
  行，爰酌定拆屋還地之履行期間為三個月，用資兼顧被告之利益。
據上論結，原告之訴為一部有理由，一部無理由，依民事訴訟法第七十九條但書、第
三百九十六條第一項、第三百九十條第二項，判決如主文。
中      華      民      國    九十      年      十一      月    廿三    日
                                            民事第二庭法      官  陳婷玉
右為正本係照原本作成
如對本判決上訴，須於判決送達後廿日內向本院提出上訴狀
中      華      民      國    九十      年      十一    月      廿三    日
                                                      法院書記官  王  儀


司法院資訊處製作；財團法人民間司法改革基金會備份。
